ACORDAO-COMPLETO-2554948

ACÓRDÃO 7976/2022 ATA 40/2022 - PRIMEIRA CÂMARA

VISTOS, relatados e discutidos estes autos de recurso de reconsideração interposto pela empresa Sheldon C. Nunes Farmácia Ltda. e pelos Srs. Sheldon Cristiano Nunes e Valdenir Aparecido Denuzzi, na qualidade de sócio-administradores da sociedade empresarial, contra o Acórdão 8135/2021-TCU-Primeira Câmara;
ACORDAM os ministros do Tribunal de Contas da União, reunidos em sessão da 1ª Câmara, diante das razões expostas pelo relator, em:
9.1. conhecer do recurso de reconsideração, com fundamento nos arts. 32, inciso I, e 33 da Lei 8.443/1992, para, no mérito, negar-lhe provimento;
9.2. notificar a prolação desta deliberação aos recorrentes, ao Fundo Nacional de Saúde, à Procuradoria da República no Estado do Paraná e aos demais interessados.

Recurso de reconsideração contra decisão que julgou irregulares as contas, com condenação em débito e multa, em virtude da aplicação irregular dos recursos do Sistema Único de Saúde (SUS) no âmbito do Programa Farmácia Popular do Brasil.

Primeira Câmara

Fundo Nacional de Saúde - MS.

3. Recorrentes: Sheldon C Nunes Farmácia Ltda. (10.339.446/0001-07); Sheldon Cristiano Nunes (XXX.320.939-XX); Valdenir Aparecido Denuzzi (XXX.604.189-XX).

13.1. Ministros presentes: Walton Alencar Rodrigues (Presidente), Benjamin Zymler, Vital do Rêgo (Relator) e Jorge Oliveira.
13.2. Ministro-Substituto presente: Weder de Oliveira.

VITAL DO RÊGO

Ministro Jorge Oliveira.

Adoto como relatório a abaixo transcrita manifestação da Secretaria de Recursos (peça 156) nestes autos, que contou com o aval do corpo diretivo daquela unidade especializada e do Ministério Público junto ao TCU (peças 157 e 158) :
INTRODUÇÃO
1.	Trata-se de recurso de reconsideração (peça 133) interposto por Sheldon Cristiano Nunes, Valdenir Aparecido Denuzzi e a empresa Sheldon C Nunes Farmácia Ltda.; contra o Acórdão 8135/2021-TCU-Primeira Câmara, rel. Ministro JORGE OLIVEIRA (peça 91) . A deliberação recorrida apresenta o seguinte teor:
ACORDAM os Ministros do Tribunal de Contas da União, reunidos em sessão da 1ª Câmara, ante as razões expostas pelo Relator e com fundamento nos arts. 1º, inciso I; 16, inciso III, alíneas "b" e "c", e § 3º; 19; 23, inciso III; 26; 28, inciso II; 57 e 59 da Lei 8.443/1992 c/c os arts. 1º, inciso I; 209, incisos II e III, e § 7º; 210; 214, inciso III, alínea "a"; 217; e 267 do Regimento Interno, em:
9.1. rejeitar parcialmente as alegações de defesa apresentadas por Sheldon C. Nunes Farmácia Ltda., Sheldon Cristiano Nunes e Valdenir Aparecido Denuzzi;
9.2. julgar irregulares as contas de Sheldon C. Nunes Farmácia Ltda., Sheldon Cristiano Nunes  e Valdenir Aparecido Denuzzi e condená-los, solidariamente, ao pagamento das quantias a seguir especificadas, com a fixação do prazo de quinze dias, a contar das notificações, para comprovar, perante o Tribunal, o recolhimento das dívidas aos cofres do Fundo Nacional de Saúde, atualizadas monetariamente e acrescidas dos juros de mora, calculados a partir das datas discriminadas, até a data dos recolhimentos, na forma prevista na legislação em vigor, abatendo-se, na oportunidade, os valores já ressarcidos:
	DATA DA OCORRÊNCIA
	VALOR ORIGINAL (R$) 

	14/03/2013
	717,42

	14/03/2013
	3.702,90

	08/04/2013
	19,20

	08/04/2013
	1.896,90

	16/04/2013
	15,30

	16/04/2013
	149,30

	31/05/2013
	5.619,00

	31/05/2013
	589,01

	04/06/2013
	15,30

	04/06/2013
	2,40

	04/06/2013
	5.636,10

	04/06/2013
	1.792,74

	04/06/2013
	46,80

	01/07/2013
	26,73

	01/07/2013
	1.004,75

	02/07/2013
	11,40

	02/07/2013
	9.774,00

	26/07/2013
	5.179,99

	29/07/2013
	42,60

	29/07/2013
	12,00

	29/07/2013
	3.631,20

	30/08/2013
	4,80

	30/08/2013
	12,00

	30/08/2013
	26,73

	30/08/2013
	2.549,50

	30/08/2013
	1.299,83

	01/10/2013
	12,00

	01/10/2013
	6.336,40

	02/10/2013
	5.929,07

	12/11/2013
	5.785,50

	12/11/2013
	5.955,71

	06/12/2013
	21,60

	06/12/2013
	5.146,52

	06/12/2013
	3.678,00

	30/12/2013
	12,00

	30/12/2013
	48,00

	30/12/2013
	5.313,90

	30/12/2013
	5.521,59

	07/02/2014
	23,40

	07/02/2014
	5.947,80

	28/02/2014
	13,46

	28/02/2014
	4.941,61

	28/02/2014
	4.834,20

	28/02/2014
	1.583,19

	16/04/2014
	2.821,80

	16/04/2014
	576,50

	12/05/2014
	13,77

	12/05/2014
	1.539,54

	12/05/2014
	939,90

	30/05/2014
	282,66

	30/05/2014
	154,80

	07/07/2014
	1.989,00

	07/07/2014
	2.541,44

	31/07/2014
	1.349,10

	01/08/2014
	2.982,58

	01/09/2014
	3.304,80

	09/09/2014
	1.138,02

	01/10/2014
	30,60

	01/10/2014
	1.547,10

	02/10/2014
	323,04

	03/11/2014
	76,50

	03/11/2014
	349,96

	03/11/2014
	288,00

	28/11/2014
	46,01

	28/11/2014
	539,41

	01/12/2014
	80,30

	01/12/2014
	300,00

	14/01/2015
	31,20

	14/01/2015
	51,12

	14/01/2015
	4.673,10

	14/01/2015
	3.330,26

	09/02/2015
	51,12

	09/02/2015
	25,80

	09/02/2015
	3.072,30

	09/02/2015
	3.971,21

	03/03/2015
	9,60

	03/03/2015
	76,68

	03/03/2015
	7,20

	03/03/2015
	2.942,58

	03/03/2015
	3.883,80

	02/04/2015
	9,60

	02/04/2015
	26,73

	02/04/2015
	38,40

	02/04/2015
	9,60

	02/04/2015
	25,56

	02/04/2015
	45,00

	02/04/2015
	2.860,56

	02/04/2015
	2.446,27

	05/05/2015
	9,60

	05/05/2015
	25,80

	05/05/2015
	25,56

	05/05/2015
	3.775,50

	05/05/2015
	376,50

	12/06/2015
	21,60

	12/06/2015
	2.380,20

	15/06/2015
	80,76

	03/07/2015
	21,60

	03/07/2015
	862,80

	06/07/2015
	94,22

	05/08/2015
	90,45

	06/08/2015
	26,92

9.3. aplicar a Sheldon C. Nunes Farmácia Ltda., Sheldon Cristiano Nunes e Valdenir Aparecido Denuzzi, individualmente, multa de R$ 10.000,00 (dez mil reais) e fixar prazo de quinze dias, a contar das notificações, para comprovar, perante o Tribunal, o recolhimento das dívidas aos cofres do Tesouro Nacional, atualizadas monetariamente desde a data desta deliberação até a dos efetivos recolhimentos, se forem pagas após o vencimento, na forma da legislação em vigor;
9.4. autorizar, desde logo, a cobrança judicial das dívidas, caso não atendidas as notificações;
9.5. autorizar, desde logo, caso requerido, o parcelamento das dívidas em até 36 (trinta e seis) parcelas, devendo incidir, sobre cada uma, os encargos legais devidos, sem prejuízo de alertá-los de que, caso optem por essa forma de pagamento, a falta de comprovação do recolhimento de qualquer parcela implicará o vencimento antecipado do saldo devedor;
9.6. dar ciência deste acórdão aos responsáveis, ao Fundo Nacional de Saúde e à Procuradoria da República no Estado do Paraná, com a informação de que a íntegra do relatório e do voto que o fundamentam podem ser consultados no endereço eletrônico www.tcu.gov.br/acordaos.
HISTÓRICO 
2.	Cuidam os autos de tomada de contas especial instaurada pelo Fundo Nacional de Saúde (FNS/MS) , em desfavor da empresa Denuzzi & Nunes Ltda. (CNPJ 10.339.446/0001-07) , atualmente Sheldon C. Nunes Farmácia Ltda. - conforme peça 3 - solidariamente com Sheldon Cristiano Nunes e Valdenir Aparecido Denuzzi, ambos na condição de sócios da referida sociedade empresária, em razão da aplicação irregular dos recursos do Sistema Único de Saúde (SUS) no âmbito do Programa Farmácia Popular do Brasil - Aqui Tem Farmácia Popular (PFPB) , no período de dezembro de 2011 a agosto de 2015 (peça 19, p. 2-4) .
2.1. O Programa Farmácia Popular do Brasil - PFPB foi instituído pela Lei 10.858, de 13/4/2004, regulamentado pelo Decreto 5.090, de 20/5/2004.
2.2. As farmácias e drogarias que participam do PFPB estão sujeitas à legislação que regulamenta a matéria, notadamente, além da lei e do decreto acima citados, de portarias do Ministério da Saúde. No caso presente, cita-se a Portaria GM/MS 184/2011, vigente de 3/2/2011 a 14/5/2012 e Portaria GM/MS 971/2012, vigente de 15/5/2012 a 27/1/2016, que dispõem sobre o Programa Farmácia Popular do Brasil. Esta última foi posteriormente revogada pela PRT 111/GM/MS, de 28/1/2016. Registra-se que as normas do Gabinete do Ministro da Saúde, que haviam sido publicadas no período de 1990 até 28 de setembro de 2017, foram consolidadas em seis Portarias de Consolidação (PRC) . Dessa forma, a Portaria 111/2016 foi revogada e teve seu texto consolidado na Portaria de Consolidação 5, de 28/9/2017, Seção III, Anexo LXXVII, que passou a regulamentar o Programa Farmácia Popular a partir dessa data	.
2.3	. A presente TCE originou-se de auditoria do Departamento Nacional de Auditoria do SUS (Denasus) realizada junto à empresa Denuzzi & Nunes Ltda., com o objetivo de avaliar a execução do PFPB. A auditoria abrangeu o período de janeiro de 2013 a junho de 2015 e constatou dano ao erário de R$ 270.124,40 (peça 6, p. 3 e 40) , devido às seguintes irregularidades:
a) falta de apresentação de notas fiscais comprovando as aquisições dos medicamentos e/ou correlatos dispensados pelo PFPB, no valor original de R$ 269.155,99 (Constatação 446285, Relatório de Auditoria-Denasus 16668, peça 6, p. 5-7) ;
b) falta de apresentação de cupons vinculados e/ou respectivas cópias de receitas médicas e documentos, no valor original de R$ 352,20 (Constatação 446486, Relatório de Auditoria-Denasus 16668, peça 6, p. 7-8) ; e
c) registro de dispensação de medicamentos do PFPB utilizando CPF/nome de pessoas falecidas, no valor original de R$ 616,21 (Constatação 446485, Relatório de Auditoria-Denasus 16668, peça 6, p. 8-9) .
2.4. A partir dos exames da fase externa desta TCE (peças 28-30) , realizou-se a citação solidária da empresa Sheldon C. Nunes Farmácia Ltda. com Sheldon Cristiano Nunes e Valdenir Aparecido Denuzzi, na condição de sócios-administradores da aludida entidade (peças 34, 36 e 47) , em virtude da:
	a) irregularidade: falta e/ou falha na documentação comprobatória de dispensações de medicamentos do Programa Farmácia Popular do Brasil, caracterizada por:
	a.1) falta de apresentação de notas fiscais comprovando as aquisições dos medicamentos e/ou correlatos dispensados pelo PFPB;
	a.2) falta de apresentação de cupons vinculados e/ou respectivas cópias de receitas médicas;
	a.3) registro de dispensação de medicamentos do PFPB utilizando CPF/nome de pessoas falecidas;
	 b) conduta: não atender aos requisitos formais de guarda e apresentação dos documentos comprobatórios das dispensações, não os apresentando quando solicitado pelos órgãos de controle ou apresentando-os parcialmente ou com falhas, especialmente a dispensação de medicamentos sem comprovação, mediante notas fiscais, de todos os quantitativos de medicamentos dispensados por intermédio do PFPB; a dispensação de medicamentos, por meio do PFPB, com suporte em cupons vinculados não acompanhados das respectivas receitas médicas e a dispensação de medicamentos em nome de pessoa falecida por meio de seu respectivo CPF.
2.5. Ante a rejeição parcial das alegações de defesa apresentadas por Sheldon C. Nunes Farmácia Ltda., Sheldon Cristiano Nunes e Valdenir Aparecido Denuzzi; esta Corte de Contas deliberou, por meio do Acórdão 8135/2021-TCU-Primeira Câmara, julgar irregulares as contas dos responsáveis, condenando-os em débito e lhes aplicando a multa do art. 57 da Lei 8.443/1992.
2.6. Irresignados, Sheldon C. Nunes Farmácia Ltda., Sheldon Cristiano Nunes e Valdenir Aparecido Denuzzi interpuseram recurso de reconsideração (peça 133) contra o Acórdão 8135/2021-TCU-Primeira Câmara (peça 91) , espécie de recurso objeto do presente exame.
EXAME DE ADMISSIBILIDADE
3.	Reitera-se o exame preliminar de admissibilidade (peças 134-135) , acolhido por despacho do Relator, Ministro Vital do Rêgo, que conheceu do recurso interposto por Sheldon C. Nunes Farmácia Ltda., Sheldon Cristiano Nunes e Valdenir Aparecido Denuzzi; com a suspensão dos efeitos dos itens 9.2, 9.3 e 9.4 do Acórdão 8135/2021-TCU-Primeira Câmara (peça 138) .
EXAME TÉCNICO
4.	Delimitação
4.1. Constitui objeto do presente recurso definir as seguintes questões:
	a) preliminar:
	a.1) prescrição;
	b) mérito: 
	b.1) sobrestamento do feito até decisão final dos autos judiciais.
4.2. Registra-se que o presente exame atentará além dos elementos constantes da matriz de responsabilização utilizada pelo TCU para a questão da responsabilidade subjetiva, também aqueles constantes na Lei 13.655/2018 (Lei de Introdução às Normas do Direito Brasileiro - LINDB) , mormente no que concerne aos seus arts. 22 e 28.
Preliminar
5.	Prescrição
5.1. Os recorrentes trazem a tese de que incidiria nesta TCE (multas referentes aos períodos de 2013 a 2015) a prescrição da pretensão punitiva, a qual seria quinquenal - consoante precedente do STJ (Resp 894.539/PI, rel. Ministro Herman Benjamin, decisão publicada em 27/8/2009) e precedente do STF (MS 5148/DF, rel. Ministro Ricardo Lewandowski, decisão publicada em 27/8/2009) - peça 133, p. 2-4.  
	Análise:
5.2. A prescrição do dano ao erário assume particular relevância, dado o recente julgamento, pelo STF, do RE 636.886 (tema 899 da repercussão geral) . No exame da prescrição, a Serur tem adotado os entendimentos detalhados na peça 155, que contém estudo e pronunciamentos anteriores da secretaria sobre o tema. Nessas manifestações estão desenvolvidas as seguintes premissas, que serão utilizadas no presente exame:
	a) ao julgar o RE 636.886, o STF conferiu nova interpretação ao art. 37, § 5º, da Constituição Federal, fixando a tese de que "é prescritível a pretensão de ressarcimento ao erário fundada em decisão de Tribunal de Contas";
	b) as pretensões punitiva e de ressarcimento devem observar o mesmo regime na atividade de controle externo, dado o objetivo comum da prescrição, de fixar prazo para o Tribunal de Contas agir, para caracterizar o ilícito, identificar seu autor, dimensionar as consequências da conduta e impor as consequências legais, independentemente de tais consequências terem natureza punitiva ou ressarcitória; e
	c) até que sobrevenha norma específica, entende-se que a prescrição das pretensões punitiva e de ressarcimento, no processo de controle externo, deve observar o regime da Lei 9.873/1999, na linha dos recentes pronunciamentos do STF a respeito. Assim, sem prejuízo de se realizar o exame da prescrição também segundo o prazo decenal previsto no Código Civil, o critério adotado, na formulação da proposta de encaminhamento, será o da Lei 9.873/1999.
5.3. Ocorre que, recentemente, o Plenário da Suprema Corte se manifestou mais uma vez sobre o tema no julgamento da ADI 5509, ao tratar da constitucionalidade do prazo prescricional e decadencial de cinco anos previsto nos arts. 76, § 5º e 78, § 7º da Constituição do Estado do Ceará. Com esteio no princípio da simetria insculpido no art. 75 da Constituição Federal, o relator, Min. Edson Fachin, definiu alguns parâmetros para fins de avaliação da incidência do prazo prescricional nos processos conduzidos pelas Cortes de Contas (TCU, Tribunais de Contas dos Estados e do Distrito Federal, e dos municípios) , assunto que passo a abordar, de forma mais detalhada, nos próximos parágrafos.
5.4. A ADI 5509 foi manejada contra dispositivos da Constituição do Estado do Ceará e de lei ordinária do referido Estado, que fixaram prazo prescricional no processo do tribunal de contas daquela unidade federativa.
5.5. Todavia, a discussão travada pelo STF teve por referência o modelo federal, em função do princípio da simetria, expressamente invocado pelo MPF, ao propor a ação, e pelo relator, ao analisar o tema. Assim, os fundamentos lançados no julgamento da ADI 5509 repercutem inevitavelmente no processo do TCU.
5.6. Especificamente sobre a lei de regência e as causas interruptivas da prescrição, o relator, ministro Edson Fachin, reconheceu que o STF ainda não havia fixado orientação clara a respeito, em processo de caráter geral. Ao fazê-lo, na citada ADI, a orientação do relator foi a de aplicar os vários precedentes do STF em casos concretos, que já sinalizavam para a incidência da Lei 9.873/1999, afastando-se a incidência do art. 205 do Código Civil, como evidenciam as seguintes passagens do voto:
	a) "A atividade de controle externo equipara-se, para fins de contagem do prazo prescricional, ao poder de polícia do Estado e, como tal, nos termos do art. 1º da Lei 9.873, de 1999, 'Prescreve em cinco anos a ação punitiva da Administração Pública Federal, direta e indireta, no exercício do poder de polícia, objetivando apurar infração à legislação em vigor, contados da data da prática do ato ou, no caso de infração permanente ou continuada, do dia em que tiver cessado'";
	b)  "Pela mesma razão, incidem as causas legais de interrupção da prescrição, conforme previsão constante do art. 2º da referida Lei".
5.7. Estabelecida a norma de regência do prazo e das causas interruptivas, o STF avançou no debate quanto ao termo inicial da prescrição, fixando regras mais detalhadas a respeito. Com esse fim, estabeleceu tratamento específico para as tomadas de contas especiais, distinguindo aquelas decorrentes de repasses sujeitos a prestação de contas específica e as relativas a situações em que os fatos são normalmente trazidos ao conhecimento do TCU por meio de denúncias e representações. 
5.8. Nesse sentido, o voto do Ministro Edson Fachin trouxe uma regra geral e algumas hipóteses de aplicação casuística. Como regra geral, ficou estabelecido que "o termo inicial da contagem do prazo deve ser o da entrada do processo de fiscalização no âmbito do Tribunal de Contas, ou dos órgãos que, por lei, são encarregados pelo controle interno".
5.9. Essa regra geral teve sua aplicação explicitada para algumas situações particulares, a saber:
	a) no caso de omissão de prestação de contas: "o dano a ser apurado pela ausência de prestação de contas tem o lapso prescricional iniciado na data em que as contas deveriam ter sido entregues";
	b) na hipótese de irregularidades detectadas no exame da prestação de contas: "o procedimento prévio à instauração da tomada de contas ... deve ser encerrado o quanto antes, sendo que as irregularidades que tenham porventura sido nele identificadas somente terão iniciada a fluência do prazo prescricional após a competente comunicação para o órgão de controle interno ou para o Tribunal de Contas";
	c) em irregularidades constatadas em fiscalizações, denúncias e representações: "Finalmente, deve-se contar o prazo prescricional a partir da data do conhecimento da irregularidade nos casos em que, por iniciativa própria, o Tribunal realiza auditorias ou inspeções, assim como nos casos em que a ele são diretamente levadas as informações necessárias para a instauração de tomada de contas especial".
5.10. Com essas explicações, passa-se à análise da prescrição no caso em exame, considerando-se as premissas indicadas no item 5.2 supra.
5.11. Quanto à análise da prescrição segundo os critérios do Acórdão 1441/2016-TCU-Plenário, redator Ministro WALTON ALENCAR RODRIGUES, tem-se que a prescrição da pretensão punitiva e do débito subordinam-se ao prazo geral de dez anos (art. 205 da Lei 10.406/2002 - Código Civil) , contado a partir da data da ocorrência do fato e interrompido pelo ato que ordenar a citação, a audiência ou a oitiva da parte. A presente TCE refere-se à seguinte ocorrência: Falta e/ou falha na documentação comprobatória de dispensações de medicamentos do PFPB, caracterizada por (i) falta de apresentação de notas fiscais comprovando as aquisições dos medicamentos e/ou correlatos dispensados pelo Programa Farmácia Popular do Brasil, (ii)  falta de apresentação de cupons vinculados e/ou respectivas cópias de receitas médicas; e (iii)  registro de dispensação de medicamentos do PFPB utilizando CPF/nome de pessoas falecidas; abrangendo o período de dezembro de 2011 a agosto de 2015.
5.12. O ato ordenatório de citação que interrompe a fruição do prazo data de 16/5/2019 (peça 30) . Logo, verifica-se a não incidência do prazo decenal de prescrição previsto no art. 205 do Código Civil a partir da ocorrência do fato, cuja contagem é interrompida pelo ato que ordenou a citação. Essa foi a conclusão do decisum condenatório ao sancionar a aplicação de multa (peça 91) , tratando-se acerca da prescrição punitiva no seguinte trecho do relatório condutor do Acórdão 8135/2021-TCU-Primeira Câmara (peça 93, p. 13) , in verbis:
78.	 Observa-se não ter ocorrido a prescrição da pretensão punitiva por parte do TCU que, nos termos do entendimento firmado no Acórdão 1441/2016-TCU-Plenário (Rel. Ministro Benjamin Zymler) , subordina-se ao prazo geral de prescrição indicado no art. 205 do Código Civil, qual seja, dez anos contados a partir da data de ocorrência da irregularidade sancionada, nos termos do art. 189 do Código Civil. As irregularidades discutidas nesta TCE ocorreram nos exercícios de 2011 a 2015, portanto há menos de 10 anos, bem como houve a interrupção do prazo prescricional, em 16/5/2019, em razão do ato que determinou as citações (peça 30) . (Grifou-se) .
5.13. No que concerne à análise da prescrição pelo regime da Lei 9.873/1999, é preciso considerar os seguintes parâmetros:
	a) Termo inicial: 
	a.1) a Lei 9.873/1999, art. 1º, parte final, traz previsão expressa a respeito do início do prazo em se tratando de infrações imediatas e aquelas de caráter permanente ou continuado. As primeiras ocorrem contadas da data da prática do ato, e aquelas do dia em que tiver cessado a permanência ou a continuidade;
	a.2) aplicando ao caso concreto esse entendimento perfilhado pelo STF no julgamento da ADI 5509, considera-se como termo inicial para contagem do prazo prescricional - 13/12/2018, data em que foi emitido Relatório de Auditoria de TCE pelo órgão de controle interno (peça 20) . 
	b) Prazo:
	b.1) a Lei 9.873/1999 apresenta um prazo geral, de cinco anos (art. 1º) , e um prazo especial, previsto no art. 1º, § 2º, a saber: "quando o fato objeto da ação punitiva da Administração também constituir crime, a prescrição reger-se-á pelo prazo previsto na lei penal";
	c) Interrupções por atos inequívocos de apuração dos fatos, sendo que 	no regime da Lei 9.873/1999, a prescrição se interrompe "por qualquer ato inequívoco, que importe apuração do fato" (art. 2º, II) . Os exemplos típicos, no caso em exame, são: (i) fase interna de exame da TCE na CGU; e (ii) fase externa de exame da TCE no TCU. Com esse fundamento, a prescrição foi interrompida:
	c.1) em 17/12/2018, data do parecer do dirigente do controle interno (peça 22) ;
	c.2) em 4/2/2019, data do pronunciamento ministerial (peça 23) ;
	c.3) em 16/5/2019, data da instrução preliminar de citação (peças 28-30) ;
	c.4) em 3/2/2020, data da primeira instrução preliminar de diligência (peças 56-58) ; 
	c.5) em 19/8/2020, data da segunda instrução preliminar de diligência (peças 74-76) ;
	c.6) em 10/2/2021, data da instrução de mérito (peças 87-89) ; 
	d) Interrupções pela citação dos responsáveis, sendo que a prescrição também é interrompida "pela notificação ou citação do indiciado ou acusado, inclusive por meio de edital", nos termos do art. 2º, I, da Lei 9.873/1999. E, no regime dessa lei, a interrupção se dá pela citação propriamente dita, e não pelo despacho que a ordena. Com esse fundamento, houve a interrupção:
	d.1) datas de ciência dos responsáveis:
	d.1.1) em 18/6/2019: data de ciência de Sheldon Cristiano Nunes (peça 37) ;
	d.1.2) em 25/9/2019: data de ciência de Valdenir Aparecido Denuzzi (peça 54) ;
	d.1.3) em 2/7/2019: data de ciência de Sheldon C Nunes Farmácia Ltda. (data da defesa protocolada às peças 41-43) ; 
	d.2)  cabe destacar, por oportuno, que, em se tratando de devedores solidários, a interrupçãoda prescrição feita a um prejudica aos demais. Incide, nesse caso, regra própria da teoria geral dasobrigações, segundo a qual "a interrupção efetuada contra o devedor solidário envolve os demais" (art. 204, § 1º, do Código Civil) . São consequências próprias da solidariedade (a exemplo da regrade que o credor pode demandar qualquer dos devedores, art. 275 do Código Civil) , que nãoprecisam ser repetidas em cada diploma legal específico;  
	e) Interrupção pela decisão condenatória recorrível (art. 2º, inciso III, da Lei 9.873/1999) , sendo que para esse fundamento, houve a interrupção em 18/5/2021, data da sessão em que foi proferido o acórdão condenatório (peça 91) . Essa interrupção é relevante, por estabelecer prazo para julgamento do recurso;
	f) Da prescrição intercorrente:
	f.1) nos termos do art. 1º, § 1º, da Lei 9.873/1999, opera-se a prescrição intercorrente se o processo ficar paralisado por mais de três anos, aguardando "julgamento ou despacho";
	f.2) note-se que há uma correlação entre essa hipótese e as causas de interrupção da prescrição do art. 2º. Com efeito, uma vez interrompida a prescrição por alguma das hipóteses do art. 2º, o processo não pode ficar inativo, sem qualquer inovação processual relevante, por mais de três anos;
	f.3) trata-se de prazo específico, não se aplicando nem o prazo geral de cinco anos nem o prazo especial, da lei penal (§ 2º) . A finalidade da prescrição intercorrente, com seu prazo próprio, é a de assegurar a eficiência e celeridade nas apurações administrativas. Seria contrário a essa finalidade a paralisação injustificada do processo por período maior que o triênio estabelecido para a hipótese;
	f.4) a extrapolação do prazo de três anos, sem inovação relevante no processo, pode configurar negligência. Por isso, além de se operar a prescrição, deve-se promover a "apuração da responsabilidade funcional decorrente da paralisação, se for o caso";
	f.5) em muitas situações o exame da prescrição intercorrente pode ficar prejudicado nos processos já em tramitação no TCU. Como a ação de ressarcimento era considerada imprescritível, as peças que compõem a tomada de contas especial, elencadas no art. 10 da Instrução Normativa-TCU 71/2012, não contemplam informações pormenorizadas quanto ao andamento do processo na fase interna, o que pode prejudicar a análise de eventual paralisação por mais de três anos;
	f.6) assim, caso o tribunal venha a adotar a sistemática da Lei 9.873/1999 para aferir a prescrição, convém avaliar, oportunamente, a possibilidade de ajustes na IN-TCU 71/2012, para que as tomadas de contas especiais encaminhadas ao tribunal contemplem informações sobre as interrupções ocorridas na fase interna do procedimento; e
	f.7) especificamente quanto a esta TCE, as próprias causas de interrupção elencadas acima permitem evidenciar que o processo teve andamento regular, não se operando a prescrição intercorrente.
5.14. Diante da análise da questão prescricional procedida no item 5.13 deste exame, conclui-se que, não obstante a existência de outras causas interruptivas, os eventos indicados acima são suficientes para evidenciar que não ocorreu a prescrição - nem mesmo a prescrição intercorrente, prevista no art. 1º, § 1º, da Lei 9.873/1999.
5.15. Por fim, são oportunas algumas considerações sobre a possibilidade de aplicar, neste processo, novo critério para exame da prescrição, diverso do considerado no julgamento originário (que seguiu o Acórdão 1441/2016-TCU-Plenário) .
5.16. Partindo-se da premissa de que a pretensão reparatória segue as mesmas balizas (Lei 9.873/1999) , enquanto não houver norma específica a respeito, a demonstração de que não se operou a prescrição punitiva impõe, como consequência, a conclusão de que também é viável a condenação ao ressarcimento do prejuízo apurado nos autos. Com efeito, quanto ao débito e à multa, o novo parâmetro para exame da prescrição não altera o resultado do julgamento.
5.17. Em face do exposto, propõe-se refutar a tese dos recorrentes.
Mérito
6.	Sobrestamento do feito até decisão final dos autos judiciais
6.1. Os apelantes manifestam a tese de que caberia o sobrestamento deste processo até a decisão final dos autos judiciais 1002576-70.2017.4.01.3400 - que teria tramitado na 17ª Vara Federal do DF (peça 133, p. 1 e 4) .
Análise:
6.2. De plano, rejeita-se a tese dos apelantes, não cabendo sobrestamento deste feito até decisão judicial. O princípio da independência das instâncias possibilita que o TCU decida de forma autônoma sobre as questões que lhes são afetas, sem a necessária vinculação às eventuais manifestações judiciais, salvo sentença penal transitada em julgado que negue a existência do fato ou sua autoria (Acórdão 2904/2014-TCU-Plenário, rel. Ministro-Substituto MARCOS BEMQUERER) , fato não demonstrado nestes autos. Nesse sentido, tem-se os Acórdão 940/2019-TCU-Segunda Câmara, rel. Ministro AROLDO CEDRAZ; 6903/2018-TCU-2ª Câmara, rel. Ministra ANA ARRAES; 131/2017-TCU-Plenário, rel. Ministro WALTON ALENCAR RODRIGUES; 2983/2016-TCU-1ª Câmara, rel. Ministro BRUNO DANTAS; 2904/2014-TCU-Plenário, rel. Ministro-Substituto MARCOS BEMQUERER; 2082/2014-TCU-Plenário, rel. Ministro-Substituto ANDRÉ DE CARVALHO; 3125/2013-TCU-Plenário, rel. Ministro RAIMUNDO CARREIRO; 7122/2012-TCU-1ª Câmara, rel. Ministra ANA ARRAES; 4060/2010-TCU-1ª Câmara, rel. Ministro WALTON ALENCAR RODRIGUES; 734/2009-TCU-Plenário, rel. Ministro JOSÉ JORGE; e 2610/2008-TCU-Plenário, rel. Ministro VALMIR CAMPELO.
6.3. A existência, por si só, de ação judicial em curso sobre os fatos objeto de análise pelo TCU não gera relação de prejudicialidade a ensejar o sobrestamento dos autos (Acórdão 7123/2014-TCU-Primeira Câmara, rel. Ministro BRUNO DANTAS) . Nesse sentido, tem-se os Acórdão 3545/2006-TCU-Primeira Câmara, rel. Ministro MARCOS VINICIOS VILAÇA; e 2470/2009-TCU-Plenário, rel. Ministro RAIMUNDO CARREIRO.
6.4. É oportuno salientar que os recorrentes não trouxeram aos autos quaisquer documentos hábeis a elidir as irregularidades tratadas nesta TCE.
CONCLUSÃO
7.	Das análises anteriores, conclui-se pelo não provimento do recurso, considerando-se que:
	a) não ocorreu prescrição do dano ao erário seja com base no regime da Lei 9.873/1999, seja com fundamento nos critérios do Acórdão 1441/2016-TCU-Plenário;
	b) o princípio da independência das instâncias possibilita que o TCU decida de forma autônoma sobre as questões que lhes são afetas, sem a necessária vinculação às eventuais manifestações judiciais, salvo sentença penal transitada em julgado que negue a existência do fato ou sua autoria, fato não demonstrado nestes autos;
	c) a existência, por si só, de ação judicial em curso sobre os fatos objeto de análise pelo TCU não gera relação de prejudicialidade a ensejar o sobrestamento dos autos; e
	d) os apelantes não trouxeram aos autos quaisquer documentos hábeis a elidir as irregularidades tratadas nesta TCE.
PROPOSTA DE ENCAMINHAMENTO
8.	Ante todo o exposto, submete-se à consideração superior a presente análise do recurso de reconsideração interposto por Sheldon Cristiano Nunes, Valdenir Aparecido Denuzzi e a empresa Sheldon C Nunes Farmácia Ltda.; contra o Acórdão 8135/2021-TCU-Primeira Câmara, propondo-se, com fundamento no art. 32, inciso I, e 33, da Lei 8.443/1992:
	a) conhecer do recurso, e, no mérito, negar-lhe provimento;
	b) dar ciência da deliberação que vier a ser adotada aos recorrentes, ao Fundo Nacional de Saúde (FNS/MS) , à Controladoria-Geral da União, à Procuradoria da República no Estado do Paraná, e aos demais interessados.
É o relatório.

Júlio César de Jesus (OAB/MA 4.460), Vitor Reichmann Mendes (OAB/PR 96.299) e outros.

Subprocurador-Geral Lucas Rocha Furtado.

RECURSO DE RECONSIDERAÇÃO EM TOMADA DE CONTAS ESPECIAL. ARGUMENTOS QUE NÃO AFASTAM AS PREMISSAS QUE NORTEARAM O JULGAMENTO ORIGINAL. NEGATIVA DE PROVIMENTO.

TOMADA DE CONTAS ESPECIAL (TCE)

Secretaria de Recursos (Serur).

Por atender aos requisitos de admissibilidade, conheço do recurso de reconsideração interposto pela empresa Sheldon C. Nunes Farmácia Ltda. e pelos Srs. Sheldon Cristiano Nunes e Valdenir Aparecido Denuzzi, na qualidade de sócio-administradores da sociedade empresarial, contra o Acórdão 8135/2021-TCU-Primeira Câmara, por meio do qual este Tribunal julgou irregulares suas contas, com imputação de débito e multa, em razão da aplicação irregular dos recursos do Sistema Único de Saúde (SUS) no âmbito do Programa Farmácia Popular do Brasil.
A condenação decorreu das seguintes irregularidades, que apontaram para um prejuízo de R$ 162.351,21: (i) falta de apresentação de notas fiscais comprovando as aquisições dos medicamentos e/ou correlatos dispensados pelo PFPB; (ii) ausência de apresentação de cupons vinculados e/ou respectivas cópias de receitas médicas e documentos; (iii) registro de dispensação de medicamentos do PFPB utilizando CPF/nome de pessoas falecidas.
 Os recorrentes alegaram, em síntese, que: (i) houve a prescrição das pretensões ressarcitória e punitiva pelo TCU; (ii) faz-se necessário o sobrestamento do feito até decisão final dos autos judiciais.
Após analisar as peças recursais, a Secretaria de Recursos (Serur) propôs fosse negado provimento ao recurso interposto, uma vez que não foram apresentados elementos que pudessem alterar os fundamentos do acórdão recorrido.
 O Ministério Público junto ao TCU, neste ato representado pelo Subprocurador-Geral Dr. Lucas Rocha Furtado, acompanhou a proposta da unidade técnica.
Feito esse breve histórico, passo ao exame de mérito do presente recurso.
II
Desde já acolho a proposta de encaminhamento sugerida pela unidade técnica, cuja análise incorporo às minhas razões de decidir, sem prejuízo das observações a seguir.
Deixo de acolher a preliminar de prescrição suscitada pelo recorrente.
Inicialmente, destaco que as manifestações que me precederam foram proferidas antes da edição da Resolução TCU 344/2022, que regulamentou, no âmbito do TCU, a prescrição para o exercício das pretensões punitiva e de ressarcimento. Em síntese, aquele normativo dispôs que a prescrição, nos processos de controle externo em curso neste Tribunal, observará o disposto na Lei 9.873/1999 e que prescrevem em cinco anos as pretensões punitivas e de ressarcimento, contados dos termos iniciais nele indicados.
Diante disso, passo a analisar a questão prejudicial ao exame de mérito, à luz do referido normativo regulamentar.
As irregularidades tratadas nestes autos foram apuradas em fiscalização do Departamento Nacional de Auditoria do SUS (Denasus) e culminaram na emissão do relatório de auditoria pelo órgão de controle interno em 13/12/2018 (peça 20) .
A Resolução TCU 344/2022 dispôs, para as situações análogas às discutidas nestes autos, que o prazo de prescrição será contado da data do conhecimento da irregularidade ou do dano, quando constatados em fiscalização realizada pelo Tribunal, pelos órgãos de controle interno ou pelo próprio órgão ou entidade da Administração Pública onde ocorrer a irregularidade (art. 4º, inciso IV) .
Além disso, estabeleceu que a prescrição se interromperia pela notificação, oitiva, citação ou audiência do responsável, ou, ainda, por qualquer ato inequívoco de apuração dos fatos, inclusive aqueles praticados na fase interna da TCE.
No caso concreto, demonstra-se não caracterizada a prescrição ressarcitória e punitiva, tendo em vista os seguintes marcos interruptivos, contados a partir da emissão do relatório de fiscalização do Denasus em 13/12/2018:
em 17/12/2018, data do parecer do dirigente do controle interno (peça 22) ;
em 4/2/2019, data do pronunciamento ministerial (peça 23) ;
em 16/5/2019, data da instrução preliminar de citação (peças 28-30) ;
em 18/6/2019, data de ciência de Sheldon Cristiano Nunes (peça 37) ;
em 25/9/2019, data de ciência de Valdenir Aparecido Denuzzi (peça 54) ;
em 3/2/2020, data da primeira instrução preliminar de diligência (peças 56-58) ;
em 19/8/2020, data da segunda instrução preliminar de diligência (peças 74-76) ;
em 10/2/2021, data da instrução de mérito (peças 87-89) ;
em 18/5/2021, data da sessão em que foi proferido o acórdão condenatório (peça 91) .
Também não acolho a proposta de sobrestamento do feito até a deliberação final em processo judicial sobre os fatos ora examinados. 
Pelo princípio da independência das instâncias vigente no ordenamento jurídico brasileiro, o Tribunal não vincula suas decisões em razão de processos (ainda que tratem do mesmo assunto) que tramitam em outras instâncias, exceto quanto à sentença penal transitada em julgado que negue a existência do fato ou sua autoria, o que não é o caso em apreço.
Os recorrentes não lograram trazer aos autos a comprovação da regular aplicação dos valores que lhe foram conferidos, pois limitaram-se a suscitar, na presente fase recursal, apenas as questões relativas à prescrição e ao andamento de processo judicial.
Não vejo, portanto, motivos para afastar a condenação que lhe foi atribuída pelo acórdão recorrido.
	Ante o exposto, voto pela adoção da minuta de acórdão que ora trago ao exame deste colegiado.
TCU, Sala das Sessões, em 22 de novembro de 2022.
Ministro VITAL DO RÊGO 
Relator